臺灣高等法院民事判決
109年度上字第1341號
上  訴  人  
即被上訴人  吳金鳳   
訴訟代理人  莊明翰律師
被上訴人    
即上訴人    顏智堅  
訴訟代理人  陳仲豪律師
複代理人    許峻銘律師
                
上列當事人間請求返還共同購屋款等事件，兩造對於中華民國10
9年7月27日臺灣桃園地方法院108年度訴字第1278號第一審判決
各自提起上訴，本院於110年10月12日言詞辯論終結，判決如下
：
    主      文
兩造上訴均駁回。
第二審訴訟費用，關於吳金鳳上訴部分，由吳金鳳負擔；關於顏
智堅上訴部分，由顏智堅負擔。
    事實及理由
一、上訴人即被上訴人吳金鳳（下稱吳金鳳）於原審先位聲明以
    兩造有投資關係，請求被上訴人即上訴人顏智堅（下稱顏智
    堅，係吳金鳳之次子）返還新臺幣（下同）350萬元本息，
    備位聲明依民法412條第1項、第419條第2項規定撤銷贈與契
    約，請求顏智堅返還贈與物1,851,830元本息。嗣原審就先
    位聲明部分判決吳金鳳敗訴，其就先位聲明部分未上訴，合
    先敘明。 
二、吳金鳳主張：伊於民國97年間贈與資金150萬元予顏智堅購
    買新北市○○區○○路0段00巷00號16樓房屋及其基地（下稱系
    爭房地），上開贈與附有負擔即伊得在系爭房地居住至終老
    。系爭房地買賣價金為620萬元，除銀行房貸由顏智堅負責
    繳納，另40萬元由長子顏毓霆出借外，其餘訂金、簽約金及
    稅單核下時之買賣價金計109萬元由伊支出。另伊支出購買
    冷氣機等家電計191,830元、家具計138,170元及房屋裝潢費
    用計8萬元，合計150萬元。嗣顏智堅於107年間將系爭房地
    以1,200萬元出售他人，並將屋內家電及家具丟棄，致伊無
    處可住。伊依民法第412條第1項規定以民事準備書㈡狀繕本
    之送達撤銷該贈與契約，及依民法第419條第2項、第179條
    規定請求返還贈與之109萬元，及就已無法返還之房屋裝潢
    、家電及家具以金錢賠償伊所支出之費用，合計150萬元（
    原審判決顏智堅應給付吳金鳳100萬元及109年3月17日起至
    清償日止加計法定遲延利息，並分別諭知供擔保後得、免假
    執行；吳金鳳就敗訴之50萬元本息提起上訴；另敗訴之351,
    830元本息未上訴，下不論述），其上訴聲明：㈠原判決關於
    駁回吳金鳳下列第二項之訴部分廢棄。㈡顏智堅應再給付吳
    金鳳50萬元及自起訴狀繕本送達翌日起至清償日止，按年息
    5％計算之利息。另對顏智堅上訴之答辯聲明：上訴駁回。 
三、顏智堅則以：吳金鳳僅贈與100萬元，另否認該贈與附有負
    擔。又吳金鳳自97年10月至107年12月止無償居住於系爭房
    地內，如以系爭房地出租他人每月可獲取租金24,500元計算
    吳金鳳獲得利益，扣除伊應給付吳金鳳每月扶養費5,000元
    及中間利息後，吳金鳳獲得利益高達1,962,762元，已逾吳
    金鳳100萬元贈與，吳金鳳不得撤銷贈與契約等語，資為抗
    辯。其上訴聲明：㈠原判決不利於伊之部分廢棄。㈡上開廢棄
    部分，吳金鳳在第一審之訴及其假執行之聲請均駁回。另對
    吳金鳳上訴之答辯聲明：上訴駁回。 
四、兩造不爭執事項如下：
　㈠吳金鳳之配偶為顏世邦已於96年8月20日死亡；長子為顏毓霆
    、次子為顏智堅，二人已成年（吳金鳳之個人戶籍資料見本
    院卷235頁、顏智堅戶籍見本院卷111頁）。
  ㈡系爭房地於97年10月30日購買，買賣價金為620萬元，嗣於
　　97年12月18日登記所有權人為顏智堅（買賣契約書見原審卷
    85至237頁）。
  ㈢系爭房地除房貸外，關於房屋價金支付情形：訂金9,000元、
    簽約金171,000元、契稅單核下267,000元；關於土地價金支
    付情形：訂金21,000元、簽約金399,000元、623,000元，合
    計149萬元（9,000＋171,000＋267,000＋21,000＋399,000＋623,
    000＝1,490,000，原審卷123頁、231頁）。其中40萬元購屋
    款係顏毓霆出借，事後顏智堅已返還此筆40萬元予顏毓霆，
    另100萬元由吳金鳳支出（本院卷244頁）。 
　㈣顏智堅於107年12月4日將系爭房屋以1,200萬元價格出賣他人
    （新北市地籍異動索引見原審卷243、247至249頁）。
  ㈤吳金鳳自97年10間迄107年12月止均居住在系爭房地（本院卷
    263頁）。
　㈥上開家電及家具均已被丟棄（原審卷466頁）。
五、兩造爭執事項如下：
　㈠兩造就吳金鳳支出購屋款是否成立附負擔贈與契約？如成立
    附負擔贈與契約，吳金鳳得否依第412條第1項、第419條第2
    項規定，撤銷贈與契約，並依不當得利請求返還上開贈與物
    ？ 　
　㈡兩造就吳金鳳購買冷氣機等家電、家具及裝潢房屋是否成立
    附負擔贈與契約？吳金鳳得否撤銷上開贈與契約，並就上開
    家電、家具及裝潢房屋，請求無法返還時之金錢賠償？
六、本院得心證之理由：
　㈠按贈與附有負擔者，如贈與人已為給付而受贈人不履行其負
    擔時，贈與人得請求受贈人履行其負擔，或撤銷贈與；另贈
    與撤銷後，贈與人得依關於不當得利之規定，請求返還贈與
    物；無法律上之原因而受利益，致他人受損害者，應返還其
    利益。雖有法律上之原因，而其後已不存在者，亦同。民法
    第412條第1項、第419條第1項、第179條分別定有明文。吳
    金鳳主張就系爭房地購屋款支出109萬元；顏智堅則承認吳
    金鳳支付100萬元，抗辯其餘9萬元係其個人支出等語。經查
    ： 
　⒈系爭房地之買賣原因係因顏世邦（即吳金鳳之配偶）為身障
    人士，吳金鳳與家人居住在萬芳國宅，嗣顏世邦過世後，長
    子顏毓霆擔憂家人無法符合國宅續住資格，乃經伊前妻提議
    ，而介紹母親吳金鳳及胞弟顏智堅共同購買伊住處（同號19
    樓）樓下之系爭房地（16樓），以便就近互相照應。除系爭
    房地之銀行房貸由顏智堅繳納外，剩餘購屋資金（訂金、簽
    約金、稅單核下）均由吳金鳳提前辦理勞保退休，由勞保退
    休金及現金支付價金。伊也將一份保險契約解約，由保險解
    約金先支付40萬元購屋款，顏智堅事後有歸還伊40萬元。家
    人分頭籌款購屋之目的係希望母親吳金鳳晚年有棲身處所。
    顏智堅當時至中國發展事業，也有說把房子買下來讓母親有
    地方居住，不要流浪等語，此業據證人顏毓霆證述甚詳（原
    審卷62至63頁、本院卷129頁），即證述吳金鳳資助顏智堅
    購屋係希望晚年有棲身處所，顏智堅當時亦同意，及家人分
    頭籌措購屋資金。爰審酌證人顏毓霆與兩造均為血緣至親，
    彼此間並無怨隙，甚至曾出借40萬元幫助顏智堅購屋，自無
    偏頗其中一造而為不實陳述之必要，故上開證言應屬可信。
　⒉檢視吳金鳳所提出之存摺紀錄，其於96年8月23日存入1,000
    元開立新戶，利息收入5元，嗣勞工保險局於97年11月3日匯
    款1,098,069元予吳金鳳，吳金鳳於10日後即97年11月13日
    匯款95萬元予建商、同日提款2萬元、8,000元、同年11月28
    日被強制執行1,005元，98年11月19日現金存入60,500元，
    同日支出壽險保費60,499元，利息收入171元，之後無交易
    紀錄，迄99年12月22日止存款結餘61,282元等情，有吳金鳳
    之存摺可證（原審卷39頁），上開存提款紀錄核與證人顏毓
    霆所述吳金鳳提前申請勞保退休，將勞保退休金用以資助顏
    智堅購屋一節吻合，及顏智堅亦自認吳金鳳資助100萬元供
    其購買系爭房地，是吳金鳳以勞保退休給付100萬元贈與予
    顏智堅以購買系爭房地，堪予採信。至於吳金鳳主張另支出
    9萬元一節，因其勞保退休給付1,098,069元，扣除支出109
    萬元，則於99年12月22日僅能結餘8,000元左右，無可能結
    餘61,282元，是吳金鳳主張另贈與顏智堅9萬元一節，核與
    上開退休金提領紀錄不符，尚難採信。
　⒊另吳金鳳係37年3月30日生，有其個人戶籍資料查詢結果可參
    （本院卷235頁），其於97年間顏智堅購買系爭房地時已年
    滿60歲，除遭逢配偶顏世邦死亡（於96年8月20日死亡）之
    傷痛外，仍需於自助餐店擔任洗滌工作，賺取微薄薪資以維
    持生計，其於自身經濟不寬裕情形下，仍向勞工保險局申請
    提前退休給付，將幾近全部退休金用以資助顏智堅購屋，審
    酌一般社會常情，若非吳金鳳希望晚年有一固定棲身處所，
    自無可能將唯一退休保障，無條件資助次子顏智堅購屋而陷
    己於無資力之窮困境地。是吳金鳳主張其以退休給付100萬
    元資助顏智堅購屋，係因兩造約定其可居住於系爭房地直至
    終老一節，堪予採信。
　⒋參以顏智堅於97年10月間購入系爭房屋後，吳金鳳即居住於
    系爭房屋內，迄107年12月間系爭房地再出售為止，期間長
    達10年，吳金鳳亦費心裝潢房屋、添購家具、家電等，顯見
    吳金鳳係將系爭房地當作安身立命之處所。若僅單純贈與金
    錢，未取得長久居住之承諾，吳金鳳自無費心裝潢房屋、添
    購家具及家電之必要。
　⒌顏智堅雖抗辯證人顏毓霆就系爭房屋登記所有權之情形、設
    定信託目的等證詞與事實不符或自相矛盾，其證言不可採信
    等語。惟查，證人顏毓霆雖證稱：系爭房屋一開始登記兩造
    共有，嗣101年、102年後，顏智堅說服我把母親的持份踢出
    ，把系爭房地信託給我等語（見原審卷63頁），此部分陳述
    雖與系爭房地自始於97年12月18日登記為顏智堅單獨所有，
    及於99年5月5日信託登記予顏毓霆之時間點不符（新北市地
    籍異動索引見原審卷241、283頁），然顏智堅將系爭房地信
    託登記予顏毓霆係事實，另吳金鳳是否登記為系爭房地之共
    有人一節，並非本件訴訟之主要要件事實，吳金鳳亦從未主
    張自己為系爭房地登記之共有人，是證人顏毓霆縱對於系爭
    房地實際登記予何人名下、何時為信託登記之時間等細節有
    所誤述，亦係因時間已久，記憶模糊所致，尚無從逕認其證
    述兩造達成系爭房地需供吳金鳳居住至終老之約定等證詞非
    為真實。顏智堅此部分抗辯，自不足採。
  ⒍顏智堅抗辯吳金鳳自97年10月至107年12月止無償居住於系爭
    房地，系爭房地如出租他人每月可得租金24,500元，扣除伊
    應給付吳金鳳每月扶養費5,000元及中間利息後，吳金鳳獲
    得利益高達1,962,762元，已逾上開贈與，吳金鳳不得撤銷
    贈與契約等語，並提出租屋廣告網頁及租金試算表為證（本
    院卷107至109頁）。按贈與附有負擔者，如贈與人已為給付
    而受贈人不履行其負擔時，贈與人得請求受贈人履行其負擔
    ，或撤銷贈與，民法第412條第1項定有明文。倘受贈人不履
    行負擔時，贈與人有權請求受贈人履行負擔或撤銷贈與，並
    未以贈與人獲利多寡以限制其撤銷權之行使。是顏智堅上開
    抗辯，殊非可取。
　⒎吳金鳳因系爭房地已出售他人而無法居住使用，顏智堅顯然
    無法履行約定之負擔，則吳金鳳依民法第412條第1項規定，
    以民事準備書㈡狀繕本之送達作為撤銷該贈與契約之意思表
    示，該繕本業於109年3月16日送達顏智堅，已生撤銷效力（
    見原審卷357頁），是系爭100萬元贈與契約經吳金鳳撤銷，
    其依不當得利規定請求顏智堅返還贈與物100萬元，於法有
    據。
  ㈡按當事人主張有利於己之事實者，就其事實有舉證之責任。
    但法律別有規定，或依其情形顯失公平者，不在此限。民事
    訴訟法第277條定有明文。吳金鳳主張其裝潢房屋、購買冷
    氣機等家電及家具，亦屬於附負擔贈與等語，此為顏智堅所
    否認，則依上開舉證責任分配原則，應由吳金鳳就兩造間成
    立附負擔贈與契約之利己事實舉證以實其說，倘無法證明，
    其此部分之請求，即不應准許。吳金鳳主張其裝潢房屋而支
    出裝潢費8萬元、購買冷氣機等家電計支出191,830元、購買
    家具計支出138,170元等情，固提出詠茂電器有限公司（下
    稱詠茂公司）負責人劉冠榮出具之切結書、購買家電之收據
    （原審卷43、70頁、本院卷121頁）及舉裝潢廠商即證人黃
    明新為證（本院卷126至127頁）。惟查：
　⒈吳金鳳主張購買神明桌10萬元、木製沙發38,170元，合計138
    ,170元等語（本院卷239頁），惟並無提出任何單據以憑證
    明，此部分之主張，難予採信。
　⒉吳金鳳主張購買冷氣機等家電計191,830元等語，惟據詠茂公
    司所出具單據可知：吳金鳳於98年2月14日購買熱水器、同
    年3月2日購買冰箱、同年4月16日購買冷氣機等情（詠茂公
    司單據見原審卷43頁），而顏智堅於98年2月3日出境，迄同
    年2月25日入境、嗣同年3月1日出境，迄同年5月1日入境（
    其入出境紀錄見本院卷229至230頁），是吳金鳳購買上開家
    電時，顏智堅均未在國內，無法證明吳金鳳就購買上開家電
    之行為與顏智堅達成附負擔贈與契約之意思表示合致。吳金
    鳳雖主張兩造於一開始購屋時已談妥附負擔贈與等語（本院
    卷246頁），惟顏智堅已否認，仍應由吳金鳳舉證以實其說
    ，其既未能提出證據證明，自非可信。
　⒊吳金鳳主張支出裝潢費用8萬元等情，雖經裝潢廠商即證人黃
    明新證述在卷（本院卷126至127頁），惟證人黃明新僅證明
    有裝潢之事實，但仍無法證明兩造就裝潢房屋亦屬於附負擔
    贈與契約。
　⒋從而，吳金鳳就購買家具未提出單據證明，另就購買家電及
    裝潢房屋則無法證明與顏智堅達成附負擔贈與契約之意思表
    示合致。是吳金鳳主張撤銷上開贈與契約，並請求上開家電
    、家具及裝潢，因無法返還之金錢損害賠償，為無理由。
七、綜上所述，吳金鳳依民法第412條第1項、第419條第2項及第
    179條之規定，請求顏智堅給付100萬元及自109年3月17日（
    即民事準備書㈡狀繕本送達翌日，見原審卷357頁）起至清償
    日止，按年息5％計算之利息，為有理由，應予准許；逾上開
    部分之請求，為無理由，應予駁回。原審就上開應准許部分
    （100萬元本息），為吳金鳳勝訴之判決，並分別諭知兩造
    供擔保後，得、免假執行；及不應准許部分（50萬元本息，
    90,000＋138,170＋191,830＋80,000＝500,000) ，為吳金鳳敗
    訴之諭知，並駁回其此部分假執行之聲請，均無不合，是吳
    金鳳及顏智堅之上訴均無理由，應予駁回。
八、本件事證已臻明確，兩造其餘之攻擊或防禦方法及所用之證
    據，經本院斟酌後，認為均不足以影響本判決之結果，爰不
    逐一論列，附此敘明。
九、據上論結，本件兩造之上訴均無理由，依民事訴訟法第449
    條第1項、第78條，判決如主文。
中　　華　　民　　國　　110 　年　　10　　月　　26　　日
                    民事第四庭
                        審判長法  官  傅中樂
                              法  官  管靜怡
                              法  官  呂淑玲
正本係照原本作成。
不得上訴。
中　　華　　民　　國　　110 　年　　10　　月　　26　　日
　　　　　　　　　　　　　    書記官  黃雯琪